---
title: "Rapport MS-CSI Grand Public"
description: |
  Ce premier rapport fait le point sur les avancées du projet MS-CSI et est à destination des donateurs et du grand public.
author:
  - name: Aymeric Stamm
    url: https://astamm.github.io
    affiliation: Department of Mathematics Jean Leray, UMR CNRS 6629, Nantes, France
    affiliation_url: https://www.math.sciences.univ-nantes.fr
date: 04-08-2021
bibliography: references.bib
---

```{r setup, include=FALSE}
knitr::opts_chunk$set(echo = FALSE)
```

Le projet MS-CSI vise à explorer les relations entre la charge
lésionnelle mesurée par IRM et la signature de marche (SdM) produite par
le dispositif eGait conçu par le laboratoire de mathématiques Jean Leray
([LMJL](https://www.math.sciences.univ-nantes.fr)) et l'entreprise
[UmanIT](https://www.umanit.fr), tous deux basées à Nantes.

Ce rapport est construit en trois parties:

1.  Dans un premier temps, nous rappelons le contexte et les objectifs
    du projet en reprenant le résumé de l'appel à projet.
2.  Dans un second temps, nous procédons au bilan de l'activité autour
    du projet MS-CSI.
3.  Dans un troisième temps, nous détaillerons les développements autour
    du dispositif eGait qui sont connexes au projet MS-CSI.

## Résumé

### Rationnel du projet

Au cours de leur vie, 75% des patients atteints de la Sclérose en
Plaques (SEP) se plaignent de mobilité réduite provoquée par des
déficits ambulatoires. En pratique clinique, le déficit ambulatoire est
évalué à l'examen clinique en mesurant le temps nécessaire pour
parcourir huit mètres (T25FW), le périmètre de marche inclus dans le
score EDSS et en estimant gràce à l'IRM le volume lésionnel cérébral.
Ces indicateurs ne permettent toutefois pas de dissocier les différents
troubles de la marche (moteur, spasticité, équilibre, etc.).. Le
développement et l'essor des objets connectés constituent une
opportunité unique de collecter des informations quantitatives sur la
santé du patient, précises, sans contrainte ni stress pour le patient et
peu couteuses. L'entreprise UmanIT et le laboratoire de mathématiques
Jean Leray ont développé un dispositif médical associé à une
méthodologie statistique pour générer une signature de marche (SdM)
individuelle à l'aide d'un capteur de mouvement utilisé en examen
clinique lors du T25FW. Cette SdM se présente sous la forme d'une courbe
de rotation de la hanche au cours du temps.

### Objectifs scientifiques

Nous proposons de nous concentrer sur l'évaluation de l'atteinte de la
marche. Les contributions originales de notre projet sont (i) de
proposer un dispositif qui requiert un équipement minimal pour obtenir
la SdM individuelle du patient lors de son examen clinique et (ii)
d'étudier l'association entre cette SdM et la charge lésionnelle mesurée
par IRM. Le projet s'articule autour de 3 objectifs principaux.
L'objectif 1 visera à évaluer l'association entre SdM et charge
lésionnelle mesurée par IRM. L'objectif 2 sera d'établir des profils
type de SdM en fonction de la charge lésionnelle observée par circuit et
de la sévérité de la maladie mesurée via les scores EDSS et MSFC. Enfin,
notre dernier objectif sera d'expliquer et prévoir le volume lésionnel
par circuit, ou l'appartenance aux groupes établis en Objectif 2, à
partir des profils type de SdM.

### Méthodologie

Nous avons pris contact avec la responsable scientifique de la cohorte
OFSEP-HD de l'observatoire français de la SEP afin d'intégrer la pose du
capteur lors du T25FW effectué par ces patients sur les sites de Nantes
et de Rennes (100 patients prévus). En plus des données minimales
recueillies dans le cadre des protocoles standard OFSEP, nous
intègrerons des séquences IRM permettant d'évaluer la charge lésionnelle
médullaire. Pour l'objectif 1, nous aurons recours à des méthodes
statistiques dites d'intégration de données explorant l'association
entre jeux de données hétérogènes mesurant la même pathologie.
L'objectif 2 sera réalisé en intégrant plusieurs approches statistiques
de classification non supervisée pour données fonctionnelles ou non.
Enfin, nous ajusterons des modèles de régression à variable explicative
fonctionnelle ou des méthodes de classification supervisée pour répondre
à l'objectif 3. Le verrou essentiel associé à ces 3 objectifs sera
d'adapter les méthodes statistiques existantes aux données volumineuses
et complexes issues de la SdM: quaternions évoluant autour du temps.

### Applications attendues

L'utilisation de méthodes avancées d'IRM encéphalique et médullaire non
pratiquées en clinique permet l'évaluation de la charge lésionnelle par
circuit fonctionnel. Notre ambition est de proposer des profils type de
SdM construits à partir de la charge lésionnelle mesurée par IRM et de
faciliter le diagnostic du handicap ambulatoire des patients en
identifiant le profil type dont il se rapproche le plus. Ce travail
pourrait avoir un impact fort en fournissant, dès l'examen clinique, une
évaluation spécifique des troubles de la marche permettant ainsi aux
neurologues de proposer un suivi adapté le plus tôt possible, limitant
ainsi les risques d'aggravation, une des principales craintes des
patients atteints de la SEP.

### Consortium

L'équipe scientifique derrière le projet MS-CSI est pluri-disciplinaire
et peut être répartie en 4 composantes dont les membres sont listés dans
les tableaux suivants.

| Identité       | Qualification                          | Affiliation                 |
|----------------|----------------------------------------|-----------------------------|
| Aymeric STAMM  | Ingénieur de recherche en Statistiques | CNRS (LMJL)                 |
| Lise BELLANGER | Maitre de conférence en Statistiques   | Univ. Nantes (LMJL)         |
| Pierre DROUIN  | Doctorant CIFRE                        | UmanIT, Univ. Nantes (LMJL) |

: Composante 1: Modélisation statistique

+-----------------+--------------------------------+-------------------+
| Identité        | Qualification                  | Affiliation       |
+=================+================================+===================+
| David-Axel      | Neurologue                     | CHU Nantes        |
| LAPLAUD         |                                |                   |
+-----------------+--------------------------------+-------------------+
| Pierre-Antoine  | Praticien hospitalier en       | CHU Nantes        |
| GOURRAUD        | biologie cellulaire            |                   |
+-----------------+--------------------------------+-------------------+
| Laetitia BARBIN | Chef de projet translationnel  | CHU Nantes, CIC   |
|                 |                                | Neurologie        |
+-----------------+--------------------------------+-------------------+
| Mélinda MOYON   | Technicienne d'Etudes          | CHU Nantes, CIC   |
|                 | Cliniques                      | Neurologie        |
+-----------------+--------------------------------+-------------------+
| Alina GAULTIER  | Neuroradiologue                | CHU Nantes        |
+-----------------+--------------------------------+-------------------+

: Composante 2: Coordination de l'étude clinique, acquisition IRM et
expertise clinique sur la SEP

| Identité              | Qualification   | Affiliation              |
|-----------------------|-----------------|--------------------------|
| Anne KERBRAT          | Neurologue      | CHU Rennes, INRIA Empenn |
| Benoit COMBES         | Post-doctorant  | INRIA Empenn             |
| Elise BANNIER         | Physicienne IRM | CHU Rennes, INRIA Empenn |
| Jean-Christophe FERRE | Neuroradiologue | CHU Rennes, INRIA Empenn |
| Gilles EDAN           | Neurologue      | CHU Rennes               |

: Composante 3: Acquisitions et analyse des IRMs

| Identité          | Qualification     | Affiliation                 |
|-------------------|-------------------|-----------------------------|
| Laurent CHEVREUIL | Directeur         | UmanIT                      |
| Fanny DOISTAU     | Directeur e-santé | UmanIT                      |
| Vincent GRAILLOT  | Ingénieur R&D     | UmanIT                      |
| Pierre DROUIN     | Doctorant CIFRE   | UmanIT, Univ. Nantes (LMJL) |

: Composante 4: Objets connectés / Signature de Marche

## Bilan d'activité

Les conditions sanitaires actuelles imposées par la propagation du
coronavirus ont entrainé une priorisation des projets de recherche au
CHU qui n'a pas encore permis la mise en oeuvre de l'étude clinique
prévue dans le projet MS-CSI. A ce titre, le projet n'a officiellement
pas encore débuté puisqu'il n'est pas concevable de valider ou réfuter
des hypothèses scientifiques sans données à l'appui.

Nous sommes sur le point de finaliser le protocole pour l'étude clinique
qui sera bientôt soumis au Comité de Protection des Personnes (CPP) pour
validation. Le projet MS-CSI a donc subi une modification importante de
calendrier. Les nouvelles dates charnières du projet sont:

-   Fin avril 2021 / début mai 2021: Soumission du protocole de
    recherche non-interventionnelle (RNI).
-   Début septembre 2021: Début des inclusions de patients et donc du
    recueil des données.
-   Début janvier 2022: Recrutement du chercheur chargé d'analyser les
    données et de répondre aux objectifs du projet.

## Développements connexes à MS-CSI

Dans l'attente du démarrage de l'étude clinique prévue pour MS-CSI, nous
avons :

-   eu l'opportunité de mener une étude ancillaire à l'étude clinique
    MYO portée par Prof. D.A. Laplaud et P.A. Gourraud au CHU de Nantes;

-   obtenu un financement de la part de l'Agence pour les Mathématiques
    en Interaction avec l'Entreprise et la Société
    ([AMIES](https://www.agence-maths-entreprises.fr/public/pages/index.html))
    qui nous a permis :

    -   de monter l'étude clinique *eMSGait* destinée à améliorer le
        dispositif eGait dans le contexte de la SEP;

    -   de recruter un stagiaire de M2 Ingénierie Statistique autour du
        dispositif eGait.

Grâce à ces opportunités, nous avons déjà atteints les objectifs
préliminaires suivants:

-   Finalisation et stabilisation du dispositif eGait par le dépôt d'une
    demande de brevet [@drouin2021b].

-   Utilisation du dispositif eGait dans le cadre d'une étude ancillaire
    greffée à l'étude clinique MYO avec pour objectif d'établir des
    groupes de patients ayant des profils de signature de marche
    différents. Les résultats de cette étude ont été valorisés par deux
    publications:

    -   Une première publication à visée grand public dans la collection
        Bibliothèque Tangente [@bellanger2021].
    -   Une seconde publication dans l'*International Journal of
        Approximate Reasoning* qui vient d'être soumise [@drouin2021a].

-   Utilisation de la signature de marche produite par eGait pour
    détecter des troubles de la marche que nous avons simulés.

-   Lancement d'une étude de fiabilisation, robustesse et
    reproductibilité de la signature de marche par un prestataire
    externe.

Nous estimons qu'il est important de porter à votre connaissance
l'ensemble de ces points qui sont autant d'éléments qui laissent à
penser que la signature de marche pourrait constituer un excellent
biomarqueur pour la détection de troubles de la marche asymptomatiques.

Le premier point ne peut être développé dans ce rapport par clause de
confidentialité. Nous vous proposons dans les sous-sections suivantes
quelques détails sur chacun des autres points.

### Construction de groupes de patients au profil de signature de marche différents

Le dispositif eGait a été testé pour produire la SdM de 27 patients
atteints de sclérose en plaques (SEP) dans le cadre d'une étude au CHU
de Nantes (Loire-Atlantique). Nous avons ensuite élaboré une méthode
statistique dite de classification semi-supervisée par compromis afin
d'établir des groupes de patients au profil de SdM similaire tout en
garantissant une certaine cohérence intra-groupe sur le niveau de
handicap global des patients.

La figure suivante présente les SdM moyennes par groupe:

```{r, fig.align='center'}
knitr::include_graphics("images/Group_SdM.svg")
```

qui nous permet de bien apprécier les différents profils de SdM en
fonction des groupes identifiés.

La figure suivante résume le résultat de la classification sous la forme
d'un arbre, appelé *dendrogramme*, dont la longueur des branches
verticales rend compte de la distance (basée sur leur SdM et handicap
global) à laquelle les individus ou groupes d'individus s'aggrègent.

```{r, fig.align='center'}
knitr::include_graphics("images/Dendrogram.svg")
```

En coupant le dendrogramme à une certaine hauteur jugée pertinente, on
crée ici naturellement cinq groupes constitués de patients ayant des SdM
(troubles de la marche) similaires et des niveaux de handicap globaux
(EDSS) similaires.

Un point en particulier attire l'attention: le groupe 1 est constitué de
patients dont l'état de santé général est jugé « proche » de celui d'un
individu en parfaite santé alors que le groupe 2 contient à la fois de
tels individus mais aussi des individus de score EDSS 1. La SdM réussit
dans cette étude à déceler que des individus en apparente parfaite santé
(EDSS 0) commencent à avoir une dégradation de leur marche (groupe 2).
C'est ici un premier élément de réponse qui tendrait à faire penser que
l'équipe est sur la bonne voie pour détecter des troubles de la marche
avant qu'ils ne soient perceptibles.

### Détection de troubles de marche simulés

Nous constituons une base de sujets sains sur lesquels nous recueillons
les données de marche issues du capteur dans des conditions
expérimentales similaires maitrisées sous deux conditions de marche:

-   marche libre;
-   marche avec le genou droit bloqué par une attèle.

Pour chaque sujet et chaque condition de marche, nous avons utilisé le
dispositif eGait pour calculer la signature de marche correspondante.

Nous avons ensuite élaboré et testé un certain nombre de méthodes de
clustering pour classifier à l'aveugle les signatures de marche en deux
groupes distincts. L'objectif est double:

-   comprendre si la signature de marche est en mesure de détecter ce
    trouble de marche spécifique que nous avons simulé;
-   quelles sont les méthodes statistiques, s'il y en a, qui nous
    permettent une telle détection.

Cette étude est toujours en cours (augmentation de la taille de la
base). Cependant, les premiers résultats montrent que la signature de
marche contient bien l'information nécessaire pour retrouver les deux
conditions de marche.

### Fiabilisation, robustesse et reproductibilité de la signature de marche

Un élément clé pour aller dans cette direction est de réaliser une étude
de fiabilité, reproductibilité et robustesse de la SdM qui s'articule
autour de deux axes fondamentaux: l'impact du capteur sur la SdM d'une
part, la sensibilité et la reproductibilité de la SdM elle-même d'autre
part. Nous avons confié cette mission à un prestataire externe. Les deux
sous-sections suivantes détaillent les questions critiques auxquelles il
faut répondre sur chacun des deux axes.

#### L'effet capteur sur le calcul de la SdM: robustesse, variabilité

Deux capteurs différents produisent-ils la même SdM ? La SdM est-elle
robuste à de petite variations dans le placement du capteur à la
ceinture ? Quelle est la tolérance sur la position du capteur? Les SdM
obtenues sur des données recueillies par des personnes différentes (donc
positionnement du capteur potentiellement différent) sont-elles
similaires ? Comment évaluer l'impact des mises à jour de la puce du
capteur par le fabricant sur la SdM ?

#### Analyse de sensibilité, de reproductibilité de la SdM

La SdM d'un même individu est-elle similaire lorsqu'elle est produite
par deux jeux de données recueillis le même jour ? Des jours différents
? Dans le même environnement ? Un environnement différent ? Combien de
fois faut-il répéter les mesures pour répondre à ces questions ?
Est-elle similaire entre deux individus n'ayant pas de troubles de la
marche ? Combien d'individus faut-il pour répondre à cette question ?

## Remerciements

Toute l'équipe scientifique tient à remercier grandement

-   les généreux donateurs qui ont permis à ce projet de voir le jour;
-   le panel de reviewers scientifiques qui a accordé sa confiance dans
    le mérite scientifique de l'approche proposée;
-   la fondation ARSEP qui a su nous mettre tous en contact pour faire
    avancer nos connaissance sur la sclérose en plaques.
