---
title: "Conference MATh.en.JEANS 2022 @Nantes"
description: |
  Detailed program for the 2022 edition of the conference MATh.en.JEANS in Nantes.
author:
  - name: Samuel Etourneau
    url: https://astamm.github.io
    affiliation: Department of Mathematics Jean Leray, UMR CNRS 6629
    affiliation_url: https://www.math.sciences.univ-nantes.fr
  - name: Anaïs Goulian
    url: https://astamm.github.io
    affiliation: Department of Mathematics Jean Leray, UMR CNRS 6629
    affiliation_url: https://www.math.sciences.univ-nantes.fr
  - name: Gurvan Mével
    url: https://astamm.github.io
    affiliation: Department of Mathematics Jean Leray, UMR CNRS 6629
    affiliation_url: https://www.math.sciences.univ-nantes.fr
  - name: Silvère Nédélec
    url: https://astamm.github.io
    affiliation: Department of Mathematics Jean Leray, UMR CNRS 6629
    affiliation_url: https://www.math.sciences.univ-nantes.fr
  - name: François Nicoleau
    url: https://astamm.github.io
    affiliation: Department of Mathematics Jean Leray, UMR CNRS 6629
    affiliation_url: https://www.math.sciences.univ-nantes.fr
  - name: Aymeric Stamm
    url: https://astamm.github.io
    affiliation: Department of Mathematics Jean Leray, UMR CNRS 6629
    affiliation_url: https://www.math.sciences.univ-nantes.fr
    orcid_id: 0000-0002-8725-3654
date: 2022-06-07
output:
  distill::distill_article:
    self_contained: false
categories:
  - conference
editor_options: 
  markdown: 
    wrap: 72
---

```{r setup, include=FALSE}
knitr::opts_chunk$set(echo = FALSE)
library(ggplot2)
```

```{r logo, out.width="100%", fig.align='center'}
img <- png::readPNG("../../images/a3-nantes-congres-mej.png")
g <- grid::rasterGrob(img, interpolate = TRUE)
ggplot() +
  annotation_custom(g, xmin = -Inf, xmax = Inf, ymin = -Inf, ymax = Inf) + 
  theme_void()
```

## Programme

| Horaire       | Activité                            |
|---------------|-------------------------------------|
| 09h30 - 10h00 | Pot d'accueil                       |
| 10h00 - 11h00 | Session orale #1                    |
| 11h00 - 12h15 | Session orale #2                    |
| 12h15 - 13h45 | Pause déjeuner                      |
| 12h15 - 13h45 | Stands                              |
| 13h45 - 15h00 | Session orale #3                    |
| 15h00 - 15h45 | Polygones et polyèdres (E. Paturel) |
| 15h45 - 15h00 | Pause café                          |
| 16h00 - 17h00 | Session orale #4                    |
| 17h00 - 17h15 | Mot de la fin (A. Stamm)            |

## Session Orale #1

### Échiquier et crotte de nez

*10h00 -- 10h15*

> Collèges Albert Vinçon (St Nazaire) et Ile de Loire (St Sébastien)
>
> Suivis par Gurvan Mével.
>
> Encadrés par Franck Fougères, Armelle Chiffoleau et Richard Lemaitre.

On place des bonbons sur un échiquier. Deux joueurs s'affrontent en
mangeant des bonbons selon certaines règles, l'un des bonbons ayant un
parfum peu avenant. Le but est de déterminer une stratégie gagnante pour
un joueur. Ce jeu est connu sous le nom de `chomp` ou
`tablette de chocolat empoisonnée`.

### Un gâteau carré

*10h15 -- 10h30*

> Collèges Albert Vinçon (St Nazaire) et Ile de Loire (St Sébastien)
>
> Suivis par Gurvan Mével.
>
> Encadrés par Franck Fougères, Armelle Chiffoleau et Richard Lemaitre.

On part d'un carré et on se demande en combien de carrés on peut le
partager.

### Du carrelage dans la cuisine

*10h30 -- 10h45*

> Collèges Albert Vinçon (St Nazaire) et Ile de Loire (St Sébastien)
>
> Suivis par Gurvan Mével.
>
> Encadrés par Franck Fougères, Armelle Chiffoleau et Richard Lemaitre.

Avec quels polygones réguliers peut-on faire un carrelage ? Pourquoi
certains marchent et pas d'autres ? Et si on mélange plusieurs polygones
?

### L'architecte étourdi

*10h45 -- 11h00*

> Collèges Albert Vinçon (St Nazaire) et Ile de Loire (St Sébastien)
>
> Suivis par Gurvan Mével.
>
> Encadrés par Franck Fougères, Armelle Chiffoleau et Richard Lemaitre.

On a une règle non graduée, un compas, et deux segments de longueurs
données sur une feuille. Comment construire d'autres longueurs à partir
de ces segments et des instruments autorisés ?

## Session Orale #2

### Les jetons (1/2)

*11h00 -- 11h15*

> Lycée Honoré d'Estienne d'Orves (Carquefou)
>
> Suivis par François Nicoleau.
>
> Encadrés par Sandrine Bulliard et Driss Badaoui.

Deux amis participent au jeu suivant : on dispose d'un lot de $6$
jetons. Le premier joueur retire $m$ jetons, ($1 \le m \le 6$), le
second retire au moins $1$ jeton, mais au plus $2m$. A chaque tour,
chaque joueur doit retirer un nombre de jetons au moins égal à $1$ et au
plus au double du nombre de jetons que vient de retirer l'autre joueur.
Le joueur qui retire le (ou les) dernier(s) jeton(s) a gagné.

-   Y-a-t-il une stratégie gagnante pour le premier joueur ?

-   Que se passe-t-il si l'on part d'un lot de $8$ jetons ? de $10$
    jetons, de $13$ jetons, de $n$ jetons ?

### Les jetons (2/2)

*11h15 -- 11h30*

> Lycée Grand Air (La Baule)
>
> Suivis par François Nicoleau.
>
> Encadrés par Bertrand Bordonado et Jean Normand.

Deux amis participent au jeu suivant : on dispose d'un lot de $6$
jetons. Le premier joueur retire $m$ jetons, ($1 \le m \le 6$), le
second retire au moins $1$ jeton, mais au plus $2m$. A chaque tour,
chaque joueur doit retirer un nombre de jetons au moins égal à $1$ et au
plus au double du nombre de jetons que vient de retirer l'autre joueur.
Le joueur qui retire le (ou les) dernier(s) jeton(s) a gagné.

-   Y-a-t-il une stratégie gagnante pour le premier joueur ?

-   Que se passe-t-il si l'on part d'un lot de $8$ jetons ? de $10$
    jetons, de $13$ jetons, de $n$ jetons ?

### Le billard

*11h30 -- 11h45*

> Lycée Grand Air (La Baule)
>
> Suivis par François Nicoleau.
>
> Encadrés par Bertrand Bordonado et Jean Normand.

Vous êtes invités à un tournoi de billard d'un nouveau genre où le
billard a la forme d'un carré de côté $1$. Posez la boule à un endroit
quelconque du billard, puis frappez-la. La trajectoire de la boule est
vraiment très étrange : lorsque qu'elle touche le bord du billard, au
lieu de rebondir, elle disparait et ressort sur le côté opposé avec le
même angle de trajectoire. La boule ne s'arrête jamais.

Comment faut-il frapper la boule de billard pour que la boule passe par
le plus de points possibles à l'intérieur du carré ? Essayer de faire un
petit programme informatique qui visualise le mouvement de la boule dans
le carré.

### Se faire piquer sa place

*11h45 -- 12h00*

> Lycée Julien Gracq (Beaupréau-en-Mauges)
>
> Suivis par Aymeric Stamm.
>
> Encadrés par Simon Leroy.

M. Schmidt est un voyageur prudent et organisé. Il a parfaitement
organisé son voyage mais comme il a peur de l'avion il a soigneusement
choisi son siège près de la fenêtre et d'une issue de secours.

Malheureusement, dans la cohue de l'embarquement, le premier passager de
l'avion s'est assis sur un siège choisi au hasard.

Par la suite, si un passager trouve le siège qui lui a été attribué déjà
occupé, il s'installe en choisissant un autre siège au hasard.

M. Schmidt pourra-t-il s'asseoir sur le siège qu'il a choisi ? Avec
quelle probabilité ?

### Les anniversaires

*12h00 -- 12h15*

> Lycée Julien Gracq (Beaupréau-en-Mauges)
>
> Suivis par Aymeric Stamm.
>
> Encadrés par Simon Leroy.

Imaginez que vous demandez à chaque camarade de votre classe quel jour
il ou elle est né(e).

-   Pensez-vous que vous allez trouver deux camarades nés le même jour ?

-   Etablissez une formule permettant de calculer cette probabilité.

-   Imaginez des solutions pour réaliser le calcul de cette probabilité
    quel que soit le nombre de personnes sondées.

-   Peut-on raisonner de la même manière avec les prénoms ?

-   A quoi tout cela peut-il bien servir en pratique ?

## Session Orale #3

### Un taxi dans les rues de washington

*13h45 -- 14h00*

> Collège Ernest Renan (St-Herblain)
>
> Suivis par Silvère Nédélec.
>
> Encadrés par Pierre De Guido.

Il s'agit de calculer le nombre de possibilités qu'a un taxi pour aller
d'un point A à un point B dans un quadrillage de manière optimisée (pas
de retour en arrière) en fonction des distances horizontales et
verticales qui séparent A et B.

### Envoyer des messages codés

*14h00 -- 14h15*

> Collège Ernest Renan (St-Herblain)
>
> Suivis par Silvère Nédélec.
>
> Encadrés par Pierre De Guido.

Un message est donné codé en envoyant chaque lettre de l'alphabet sur
une lettre de l'alphabet. Le but est de trouver quel était le message de
base et le code associé.

### Théorème de Pitot

*14h15 -- 14h30*

> Collèges Paul Langevin (Couëron) et Jean Rostand (Orvault)
>
> Suivis par Samuel Etourneau.
>
> Encadrés par Thierry Baron, Laure Ollivier, Julien Abril et Stéphanie
> Landon.

Démonstration du résultat connu sur le théorème de Pitot qui est un peu
surprenant.

### Cercle de Conway

*14h30 -- 14h45*

> Collège Jean Rostand (Orvault)
>
> Suivis par Samuel Etourneau.
>
> Encadrés par Laure Ollivier, Julien Abril et Stéphanie Landon.

Qui aurait pu croire qu'il restait des découvertes à faire en géométrie
euclidienne durant le 20ème siècle? Il s'agira de présenter le cercle de
Conway, qui est associé à un triangle et qui fut découvert "récemment".

### Estimation du nombre moyen de cheveux

*14h45 -- 15h00*

> Collège Paul Langevin (Couëron)
>
> Suivis par Samuel Etourneau.
>
> Encadrés par Thierry Baron.

Combien de cheveux a-t-on sur la tête? Bien que pour certains il soit
plus facile de compter que pour d'autres, les élèves présenterons leurs
idées afin de "compter" les cheveux d'une personne.

## Session Orale #4

### "100=1+1+1+...+1"

*16h00 -- 16h20*

> Lycée Môquet-Lenoir (Châteaubriant)
>
> Suivis par Théo Jamin.
>
> Encadrés par Solange Cétout, Cécile Martin et Nicolas Halter.

Raisonnons sur les nombres, des nombres partagés en d'autres nombres et
ainsi de suite.

### Introduction aux graphes

*16h20 -- 16h40*

> Collèges Paul Langevin (Couëron) et Jean Rostand (Orvault)
>
> Suivis par Samuel Etourneau.
>
> Encadrés par Thierry Baron, Laure Ollivier, Julien Abril et Stéphanie
> Landon.

On présente les graphes par le biais du problème originel, à savoir
celui des ponts de Konigsberg. Ensuite on parle un peu de graphe dual et
on démontre également la fameuse formule d'Euler-Descartes.

### Autour du nombre d'or

*16h40 -- 17h00*

> Collèges Paul Langevin (Couëron) et Jean Rostand (Orvault)
>
> Suivis par Samuel Etourneau.
>
> Encadrés par Thierry Baron, Laure Ollivier, Julien Abril et Stéphanie
> Landon.

On introduit le nombre d'or par l'intermédiaire de la suite de
Fibonacci, puis on s'intéresse à quelques propriétés des rectangles d'or
avant de finir sur la phyllotaxie et la raison pour laquelle on trouve
\varphi partout dans le monde.

## Keynote : Polygones et polyèdres

*15h15 - 16h00*

Un triangle équilatéral, c'est facile à dessiner. Un carré aussi. Ce
sont deux exemples de polygones *réguliers*, et il y en a d'autres.
Peut-on aussi les dessiner facilement ? Ca n'est pas si évident. Et dans
l'espace, y a-t-il des analogues, des volumes réguliers ? Comment
peut-on les fabriquer ? Et ... en dimension 4 ? Bienvenue dans
l'hypercube!

Cet exposé vous est proposé par Eric Paturel, directeur du départment de
Mathématiques de Nantes Université.

## Stands

*12h15 -- 13h45*

### Allumez le feu !

> Lycée Môquet-Lenoir (Châteaubriant)
>
> Suivis par Théo Jamin.
>
> Encadrés par Solange Cétout, Cécile Martin et Nicolas Halter.

Notre probleme est des plus complexes ! Et même après diverses
recherches, nous avons atteint les limites de notre réflexion , car ceci
est un probleme d'allumettes qui met le feu aux rouages de notre
cerveau ! Vous pensez vous capables d'y répondre de meilleure manière
que nous et de résoudre cette véritable énigme ?

### Probaboule

> Lycée Môquet-Lenoir (Châteaubriant)
>
> Suivis par Théo Jamin.
>
> Encadrés par Solange Cétout, Cécile Martin et Nicolas Halter.

Avez-vous déjà pensé à toutes les combinaisons possibles quand on tire
au sort des boules dans une urne ? Avez-vous pensé à leurs facteurs
communs ?
Nous nous sommes penchés sur la question ! Nous allons vous
présenter les divisibilités par 6, 11 et 33.

### Un stand à Dobble

> Lycée Môquet-Lenoir (Châteaubriant)
>
> Suivis par Théo Jamin.
>
> Encadrés par Solange Cétout, Cécile Martin et Nicolas Halter.

Un jeu connu, Le Dobble.
Un nombre inconnu, celui des symboles différents présents dans le jeu.
Venez voir comment nous avons tenté de vous l'expliquer...

### Les jetons

> Lycée Grand Air (La Baule)
>
> Suivis par François Nicoleau.
>
> Encadrés par Bertrand Bordonado et Jean Normand.

Deux amis participent au jeu suivant : on dispose d'un lot de $6$
jetons. Le premier joueur retire $m$ jetons, ($1 \le m \le 6$), le
second retire au moins $1$ jeton, mais au plus $2m$. A chaque tour,
chaque joueur doit retirer un nombre de jetons au moins égal à $1$ et au
plus au double du nombre de jetons que vient de retirer l'autre joueur.
Le joueur qui retire le (ou les) dernier(s) jeton(s) a gagné.

-   Y-a-t-il une stratégie gagnante pour le premier joueur ?

-   Que se passe-t-il si l'on part d'un lot de $8$ jetons ? de $10$
    jetons, de $13$ jetons, de $n$ jetons ?

### Echangeons de tee-shirt

> Collège Ernest Renan (St-Herblain)
>
> Suivis par Silvère Nédélec.
>
> Encadrés par Pierre De Guido.

Chaque personne a une couleur préférée et un tee-shirt d'une couleur.
Comment, en faisant des échanges deux à deux, chaque personne peut avoir
le tee-shirt de la couleur qu'elle veut ? On s'intéressera à des
restrictions sur ces échanges.

### Rubik's cube

> Lycée Julien Gracq (Beaupréau-en-Mauges)
>
> Suivis par Aymeric Stamm.
>
> Encadrés par Simon Leroy.

Autour du Rubik's Cube : méthode de résolution, initiation pour les
débutants ; explication des notations usuelles etc...
